ACORDAO-COMPLETO-2356414

ACÓRDÃO 8530/2019 ATA 30/2019 - PRIMEIRA CÂMARA

VISTOS, relatados e discutidos estes autos de embargos de declaração opostos por Francisco Clerton Josino Silva contra o Acórdão 2858/2019-TCU-Primeira Câmara;
ACORDAM os Ministros do Tribunal de Contas da União, reunidos em sessão da Primeira Câmara, diante das razões expostas pelo relator, em:
9.1. conhecer dos embargos de declaração, para, no mérito, rejeitá-los;
9.2. dar ciência deste acórdão ao recorrente e aos demais interessados.

Embargos de declaração interposto por Francisco Clerton Josino Silva contra decisão do Acórdão n°2858/2019  TCU  l Câmara

Primeira Câmara

Município de Solonópole - CE.

3. Interessados/Responsáveis/Recorrentes:
3.1. Interessado: Ministério da Integração Nacional (extinta) (03.353.358/0001-96)
3.2. Responsáveis: Carlos Frederico Nogueira Pinheiro (XXX.536.133-XX); Construtora G. Saraiva Ltda - Me (04.343.470/0001-09); Francisco Clerton Josino Silva (XXX.987.233-XX); Francisco Odorino Filho (XXX.706.878-XX); Maria Aurismar Pinheiro e Silva (XXX.940.003-XX)
3.3. Recorrente: Francisco Clerton Josino Silva (XXX.987.233-XX).

13.1. Ministros presentes: Benjamin Zymler (na Presidência), Walton Alencar Rodrigues (Relator) e Vital do Rêgo.
13.2. Ministros-Substitutos presentes: Augusto Sherman Cavalcanti e Weder de Oliveira.

ACORDAO-COMPLETO-2395874

Acórdão de Relação 1810/2020 - Primeira Câmara

Acórdão de Relação

ACORDAO-COMPLETO-2527864

Acórdão de Relação 1179/2022 - Primeira Câmara

WALTON ALENCAR RODRIGUES

Ministro Walton Alencar Rodrigues.

Trata-se de embargos de declaração opostos por Francisco Clerton Josino Silva contra o Acórdão 2858/2019-TCU-Primeira Câmara, cujo inteiro teor reproduzo a seguir:
"VISTOS, relatados e discutidos estes autos de recursos de reconsideração interpostos por Francisco Odorino Filho, Carlos Frederico Nogueira Pinheiro, Maria Aurismar Pinheiro e Silva e Francisco Clerton Josino Silva contra o Acórdão 4467/2015-TCU-Plenáriorimeria Câmara;
ACORDAM os Ministros do Tribunal de Contas da União, reunidos em sessão da Primeira Câmara, diante das razões expostas pelo relator e redator, em:
9.1. conhecer dos recursos, para, no mérito, negar-lhes provimento;
9.2. dar ciência deste acórdão aos recorrentes e aos demais interessados."
Irresignado, o embargante apresenta os seguintes argumentos para defender que houve omissão/contradição no Acórdão 2858/2019-TCU-Primeira Câmara, que negou provimento ao recurso de reconsideração por ele apresentado, mantendo sua responsabilização por atos praticados no exercício interino do cargo de Secretário de Infraestrutura, entre 3 a 31 de agosto de 2004:
o débito a ele imputado em regime de solidariedade com a Construtora G. Saraiva Ltda., no valor histórico de R$ 3.049,00, refere-se à pequena parcela da não execução de 60,75% do objeto do convênio, no valor histórico de R$ 62.173,60;
não há comprovação de que o pagamento realizado neste valor não foi usado devidamente. Pelo contrário, o relatório de visita técnica da Secretaria de Infraestrutura Hídrica conclui que foram efetivamente executados itens do projeto no valor de R$ 56.113,22;
mesmo dispondo de elevado saldo em conta à época, o embargante autorizou apenas o pagamento de R$ 3.049,00, o que demonstra sua boa-fé;
como apontado pela unidade técnica, "vários documentos dos autos apontam para a gestão direta do ex-prefeito, mesmo com a interveniência da Secretaria Municipal de Infraestrutura";
o defendente só foi citado 10 anos após a ocorrência do pagamento que gerou o débito a ele imputado, o que impossibilitou sua defesa.
Diante de tais elementos, requer a revisão do acórdão embargado.

8.1. Jose Dacio de Menezes Moreira (6005/OAB-CE), Thabatta Hadja Sampaio Caxias Diniz (32005-B/OAB-CE), Breno Leite Pinto (16227/OAB-CE) e outros.

Procurador Sergio Ricardo Costa Caribé.

EMBARGOS DE DECLARAÇÃO EM TOMADA DE CONTAS ESPECIAL. CONVÊNIO. EXECUÇÃO PARCIAL DO OBJETO. NÃO APLICAÇÃO DA CONTRAPARTIDA. NÃO DEVOLUÇÃO DE RECURSOS DE APLICAÇÃO FINANCEIRA. CONTAS IRREGULARES. DÉBITO. MULTA. RECURSO DE RECONSIDERAÇÃO. NÃO PROVIMENTO. EMBARGOS DE DECLARAÇÃO. AUSÊNCIA DA OMISSÃO E DA CONTRADIÇÃO ALEGADAS. CONHECIMENTO. REJEIÇÃO.

TOMADA DE CONTAS ESPECIAL (TCE)

Secretaria de Recursos (SERUR); Secretaria de Controle Externo de Tomada de Contas Especial (SecexTCE).

Trata-se de embargos de declaração opostos por Francisco Clerton Josino Silva contra o Acórdão 2858/2019-TCU-Primeira Câmara, que negou provimento ao seu recurso de reconsideração interposto contra o Acórdão 4467/2015-TCU-Primeira Câmara, por meio do qual o Tribunal julgou tomada de contas especial instaurada pelo Ministério da Integração Nacional, em razão da execução parcial do Convênio 1820/2001-MI (Siafi 465410) , da não comprovação da aplicação da contrapartida proporcional e da não devolução da aplicação financeira dos recursos recebidos pelo Município de Solonópole/CE.
Irresignado, o embargante apresenta os seguintes argumentos para defender que houve omissão/contradição no Acórdão 2858/2019-TCU-Primeira Câmara, que manteve sua responsabilidade por atos praticados no exercício interino do cargo de Secretário de Infraestrutura, entre 3 e 31 de agosto de 2004:
o débito a ele imputado em regime de solidariedade com a Construtora G. Saraiva Ltda., no valor histórico de R$ 3.049,00, refere-se à pequena parcela da não execução de 60,75% do objeto do convênio, no valor histórico de R$ 62.173,60;
não há comprovação de que o pagamento realizado neste valor não foi usado devidamente. Pelo contrário, o relatório de visita técnica da Secretaria de Infraestrutura Hídrica conclui que foram efetivamente executados itens do projeto no valor de R$ 56.113,22. Assim, seria absolutamente plausível concluir que o pagamento se refere a itens de projeto efetivamente executados;
mesmo dispondo de elevado saldo em conta à época, o embargante autorizou apenas o pagamento de R$ 3.049,00, o que demonstra sua boa-fé;
como apontado pela unidade técnica (peça 71, item 24) , "vários documentos dos autos apontam para a gestão direta do ex-prefeito, mesmo com a interveniência da Secretaria Municipal de Infraestrutura";
o defendente foi citado 10 anos após a ocorrência do pagamento que gerou o débito a ele imputado, o que impossibilitou sua defesa.
Feita breve síntese dos fatos, passo a decidir.
Conheço do recurso por preencher os requisitos atinentes à espécie.
Quanto, ao mérito, registro que boa parte dos argumentos do embargante se assemelham aos apresentados em suas alegações de defesa e no recurso de reconsideração. Entretanto, há um elemento que não foi explorado naquele recurso: os indícios de gestão direta do ex-prefeito. 
Contudo, no voto condutor do acórdão combatido, fiz menção ao voto do Relator a quo, E. Ministro Substituto Augusto Sherman, transcrevendo trecho no qual conclui sobre a reponsabilidade do embargante quanto ao dano imputado:
 " (...) o responsável autorizou o pagamento por serviços não realizados. O fato de ter ocupado a função de secretário por pouco tempo não afasta sua responsabilidade, pois, na condição de ordenador de despesas, era sua obrigação certificar-se de que o pagamento efetuado correspondia exatamente aos serviços executados, o que não ocorreu". 
Para não restar dúvida quanto à exatidão de tais conclusões, transcrevo trecho do voto do Relator a quo que demonstra claramente que os pagamentos se referem a serviços não executados, contrariamente ao que quer fazer crer o embargante:
"O débito atribuído ao responsável (R$ 3.049,60) integrou o pagamento por ele autorizado em 23/08/2004, correspondente à primeira medição da obra (R$ 29.800,00) . Confrontando-se a planilha relativa à primeira medição (fls. 313/324, peça 02) com o quadro comparativo dos serviços pagos versus executados anexado ao relatório de vistoria final (fls. 78/96, peça 03) , tem-se que:
	a) o serviço relativo ao barracão da obra foi pago no percentual de 100% (R$ 2.300,00 -fls. 313-peça 02) , porém não foi executado (fls. 80-peça 03) ;
	b) o item referente à caixa para registro ou ventosa em alvenaria (4 unidades) foi pago no percentual de 100% (R$ 720,00 - fls. 319-peça 02) , mas não foi executado (fls. 92, peça 03) . "
Assim, na ausência de elementos novos aptos a comprovar a execução dos serviços pagos à conta do débito imputado a Francisco Clerton Josino Silva, nem substrato fático ou jurídico que sustentasse a alegada boa-fé na sua gestão como ordenador de despesa, em que pese o curto período de tempo pelo qual a exerceu, o Tribunal negou provimento ao recurso de reconsideração ora embargado.
Concluo, portanto, que os argumentos apresentados não demonstram a existência de omissões ou contradições no acórdão combatido. Pelo contrário, o recorrente apenas menciona a plausibilidade de situação alternativa, de pagamentos regulares, esquecendo que na fundamentação do acórdão combatido ficou registrada prova de que os pagamentos que ensejaram a irregularidade de suas contas e a imputação de débito referem-se a serviços não realizados.
Diante de tal situação, o argumento de que havia indícios de gestão direta do ex-prefeito no convênio não o socorre.
As alegações relacionadas ao prejuízo à ampla defesa também não devem prosperar. Como já registrado no Relatório que acompanha o acórdão combatido, não se passaram dez anos entre a ocorrência do fato impugnado (autorização de pagamento da despesa indevida em 26/8/2004) e data do aviso de recebimento (peça 59) de sua citação, 26/6/2014:
"15.6.	No que concerne ao alegado prejuízo ao exercício da ampla defesa, há que se considerar que o prazo em regra adotado pelo Tribunal, a exemplo do art. 6º, II da Instrução Normativa TCU 71/2012, de dez anos da data do fato impugnado, não foi ultrapassado no caso em apreço, vez que o tempo decorrido entre a autorização de pagamento da despesa indevida, 26/8/2004, e a data do Aviso de Recebimento (peça 59) de sua citação, 26/6/2014, é inferior ao prazo decenal tomado como razoável para ser dispensada a instauração de tomada de contas especial. Ademais, a inexecução parcial do objeto constitui um dos casos de não comprovação da boa e regular aplicação dos recursos, sendo, nesses casos, o decurso de dez anos deve ser contado a partir da efetiva apresentação da prestação de contas por parte da administração. "
Diante desses elementos, rejeito os embargos de declaração opostos por Francisco Clerton Josino Silva.
Feitas essas considerações, voto por que o Tribunal acolha a minuta de acórdão que ora submeto à deliberação do colegiado.
TCU, Sala das Sessões Ministro Luciano Brandão Alves de Souza, em 27 de agosto de 2019.
WALTON ALENCAR RODRIGUES 
Relator